【裁判字號】    96,上易,1031
【裁判日期】    970122
【裁判案由】    詐欺
【裁判全文】
臺灣高等法院高雄分院刑事判決        96年度上易字第1031號
上  訴  人  台灣高雄地方法院檢察署檢察官
被      告  甲○○
上列上訴人因被告詐欺案件，不服臺灣高雄地方法院96年度易緝
字第92號中華民國96年9 月28日第一審判決（起訴案號：臺灣高
雄地方法院檢察署90年度偵字第474 號），提起上訴，本院判決
如下：
    主  文
原判決撤銷。
甲○○連續犯詐欺取財罪，處有期徒刑壹年；減為有期徒刑陸月
，如易科罰金，以銀元參佰元即新臺幣玖佰元折算壹日。
    事  實
一、甲○○明知其與友人合夥經營刷卡借錢事業營運不佳，已無
    還款能力，竟意圖為自己不法所有之概括犯意，以其經營刷
    卡借錢事業需資金週轉為由，自民國89年11月16日起至89年
    12月11日止，於附表一所示之時間，簽發附表一所示之票號
    481051號等本票共計7 紙，連續向乙○○詐借款項，其間並
    先後佯裝給付小額利息共計新臺幣（下同）16萬5,300 元，
    以取信乙○○，乙○○因而陷於錯誤，先後於附表所示之發
    票日，共計7 次，合計交付新台幣（下同）99萬1150元之款
    項予甲○○，嗣甲○○於89年12月17日後，佯裝再繳交最後
    1 次利息後，即避不見面，乙○○因索款無著始知受騙。
二、案經乙○○訴請臺灣高雄地方法院檢察署檢察官偵查起訴。
    理  由
壹、證據能力部分
一、按被告以外之人（包括證人、鑑定人、告訴人、被害人及共
    同被告等）於審判外之陳述雖不符刑事訴訟法第159 條之1
    至之4 等四條之規定，而經當事人於審判程序同意作為證據
    ，法院審酌該言詞陳述或書面陳述作成時之情況，認為適當
    者，亦得為證據；當事人、代理人或辯護人於法院調查證據
    時，知有刑事訴訟法第159 條第1 項不得為證據之情形，而
    未於言詞辯論終結前聲明異議者，視為有前項之同意，同法
    第159 條之5 定有明文。立法意旨在於傳聞證據未經當事人
    之反對詰問予以核實，原則上先予排除。惟若當事人已放棄
    反對詰問權，於審判程序中表明同意該等傳聞證據可作為證
    據；或於言詞辯論終結前未聲明異議，基於尊重當事人對傳
    聞證據之處分權，及證據資料愈豐富，愈有助於真實發見之
    理念，且強化言詞辯論主義，使訴訟程序得以順暢進行，上
    開傳聞證據亦均具有證據能力。本件告訴人乙○○於90 年1
    月10日、90年5 月23日偵訊中之供述（均未具結），為審判
    外之陳述，其性質雖屬傳聞證據，惟其未再於法院審理中為
    陳述，且查無符合同法第159 條之1 至之4 等前四條之情形
    ，其等所為之上開偵查筆錄內容，業經本院於97年1 月8日
    審理時予以提示並告以要旨，且各經檢察官及被告表示意見
    。當事人已知上述筆錄乃傳聞證據，且均未於言詞辯論終結
    前對該等筆錄內容異議，依上開規定，是乙○○上開偵查中
    之供述應有證據能力。
二、被告甲○○簽發之本票5 紙（偵卷4 、5 頁）及其於89年11
    月24日簽立之借款收據（偵卷23頁），固均亦屬證人審判外
    之陳述，為傳聞證據，雖無刑事訴訟法第159 條之1 至第15
    9 條之4 或其他規定之傳聞證據例外情形，然因當事人均對
    上開本票及收據，均未聲明異議而為本案言詞辯論，依刑事
    訴訟法第159 條之5 第2 項之規定，本院審酌該證據作成之
    情況，認為適當，亦自得作為證據。
三、除顯有不可信之情況外，公務員職務上製作之紀錄文書、證
    明文書亦得作為證據。刑事訴訟法第159 條之4 第1 款定有
    明文。本件臺灣高雄地方法院90年度票字第14012 號之本票
    裁定書（原審一卷21頁背面），係公務員職務上製作之文書
    ，經查無顯不可信之情況，上開文書應具有證據能力。
貳、認定事實所憑證據及理由
一、訊據被告甲○○固坦承曾簽發附表一所示本票向告訴人乙○
    ○借款，且自89年12月17日後繳完最後1 次利息後，即未再
    清償欠款等情不諱，然矢口否認有何詐欺取財之犯意，並辯
    稱：係向乙○○借錢，並非詐欺，且有給付利息云云。惟查
    被告甲○○明知並無足夠資金，且與友人合夥經營刷卡借錢
    事業營運不佳，仍向告訴人乙○○先後借款之事實，業據被
    告甲○○於原審供承不諱（原審二卷85、86頁），核與告訴
    人乙○○指訴被告甲○○多次以經營刷卡業務借款週轉之情
    節相符（偵卷33頁、原審一卷12頁、13頁及16至19頁），並
    有被告簽發之本票5 紙（偵卷4 、5 頁）及被告於89年11月
    24日簽立借款收據足憑。另被告甲○○雖供稱: 曾於89 年7
    、8 月間向乙○○要合夥經營刷卡借錢業務，並有分紅好幾
    次給乙○○云云，惟於本院審理時則改稱: 我有向他（乙○
    ○）借錢，也有給他利息，我只是單純跟他借錢，沒有邀他
    入夥等語（本院卷51頁），核與告訴人乙○○於偵訊中供稱
    : 甲○○，欠我的部分共91萬元，她給身份證影本，並說她
    要在台中、台東2 地開洋酒公司，需要140 多萬元，（所以
    ）才向我借，並說她已經向銀行貸款，很快就會還我等語（
    偵卷33頁）及於原審中指述:89 年11月16日她拿自己身份證
    、戶口名簿跟我說在她堂哥吳松山住處樓下開了洋酒公司，
    需要資金週轉，所以當天借了7 萬元，並開了本票，到了12
    月1 日，被告又打電話叫我到她住處，說她股東葉翠惠跟她
    催繳資金，又借了7 萬元，開了本票1 紙；接下來又陸續以
    資金不足為理由，分別於（89年）12月11日、11月26 日 、
    11月28日借了19萬元、22萬元、6 萬6000元，另外在11 月
    24日又借了12萬5 千元，11月25日則借了25萬元等語相符（
    原審一卷16至19頁），足見被告係以經營刷卡業務資金不足
    為由，並簽發本票方式向告訴人乙○○詐借現金之事實，已
    甚明確。另告訴人乙○○雖於原審供稱: 甲○○說要投資洋
    酒生意，總共借她107 萬元云云（原審一卷12、13頁），惟
    核與被告甲○○所供: 全部金額有107 萬元…，現在我還欠
    他96萬元，這中間乙○○有向我拿利息16萬多元等語（原審
    一卷11至13頁），其2 人供述之積欠借款金額並未相符。惟
    依被告於本院庭訊時已坦承多次於附表一所示本票發票日向
    乙○○借款，經核算共計99萬1150元，此有臺灣高雄地方法
    院90年度票字第14012 號之本票裁定書及附表（原審一卷21
    頁背面）在卷可按，故被告向乙○○以經營刷卡業務急需週
    轉金為由共計詐借99萬1150元之事實，應可確定。又乙○○
    雖供稱: 其借款給甲○○並沒有收利息云云（原審一卷13
    、19頁），亦核與被告所供: 乙○○曾向我拿利息16萬多元
    等語（原審一卷13頁）不符，惟被告與乙○○既非親屬故友
    ，且2 人又無特別交情，告訴人借款予被告共計多達99萬餘
    元，豈有可能分文未向被告收取利息之理。故被告甲○○供
    稱: 至89年12月他（乙○○）共已拿回16萬5300元（利息）
    語（偵卷33頁反面），較屬可信。是被告甲○○既明知其與
    友人合夥經營刷卡借錢事業營運不佳，已無還款能力，竟仍
    自附表一所示本票發票日多次持本票向乙○○借款，其間雖
    曾給付少額利息，仍難解其無清償能力而詐借款項之不法所
    有意圖，復有被告甲○○所簽發之本票5 紙及89年11月24日
    借款收據及臺灣高雄地方法院90年度票字第14012 號之本票
    裁定書在卷可按，本件被告犯行洵堪認定。
參、論罪及撤銷改判之理由
一、查被告甲○○行為後，如附表二所示之相關法律均業經變更
    ，並俱於95年7 月1 日施行，玆經比較結果，裁判時法均未
    較為有利，從而依刑法第2 條第1 項規定，自應適用各該行
    為時法，亦即修正前法。是核被告甲○○所為，係犯刑法第
    339 條第1 項之詐欺取財罪。被告先後多次所為詐欺犯行，
    時間緊接，方法相同，觸犯構成要件相同之罪名，顯係基於
    概括之犯意反覆為之，應依修正前刑法第56 條 規定論以一
    罪，並加重其刑。
二、原審以被告甲○○涉有連續詐欺論罪科刑，固非無見。惟:
（一）本件被告係自89年11月16日起至89年12月11日止，以簽發
      附表一所示之本票共計7 紙，連續向乙○○詐借現款週轉
      ，已如前述。而原審既認定被告係向乙○○佯稱欲合夥經
      營刷卡借錢事業，邀請乙○○入夥，致乙○○誤信為真，
      而入夥，作為犯罪事實之依據，然何以又認定乙○○陸續
      借予小額款項予甲○○（按乙○○既已誤信而已入夥，理
      應繳付合夥金而非借款），其事實認定前後未盡一致。
（二）被告已供稱係以附表一所示所時間連續簽發之本票向乙○
      ○多次詐借款項，經核算共計99萬1150元，原審認定被告
      甲○○僅向乙○○詐借96萬元，詐借之金額亦與事實未符
      。
（三）被告以附表一所示所簽發本票之時間（即89年11月16日、
      24日、25、26、28日及同年12月8 日、11日）連續7 次均
      持其所簽發之本票向乙○○多次詐借款項之事實，亦如前
      述。原審事實僅認定被告甲○○連續多次向乙○○要求給
      付入夥資金，致使乙○○因而陷於錯誤，先後分6 、7 次
      共交付，其詐欺之日期及次數均不明確，亦有未洽。
三、檢察官以原審量刑過輕之理由上訴，雖無理由（理由後述）
    ，然原判決既尚有上開瑕疵，自應由本院將原判決撤銷改判
    。
肆、科刑之理由
一、爰審酌被告甲○○不思以正當方式賺取財物，竟貪圖不法利
    益，以小額利息為餌詐騙他人財物，且所詐取之財物高達99
    萬餘元，告訴人損失非輕，量刑本不宜從輕，惟念其犯後已
    表示願意與告訴人乙○○和解，態度尚佳，而告訴人經傳均
    未到庭及被告犯罪之動機、目的、手段、所得利益等其他一
    切情狀，爰仍量處原審所判處有期徒刑1 年，以示懲儆。
二、又按中華民國九十六年罪犯減刑條例（以下簡稱本條例）第
    5 條固規定：「本條例施行前，經通緝而未於中華民國九十
    六年十二月三十一日前自動歸案接受偵查、審判或執行者，
    不得依本條例減刑。」其立法原意係指於本條例施行前經通
    緝，而未於本條例施行後之96年12月31日限期內自動歸案者
    ，不得依本條例減刑，故如係於該條例施行前經通緝，並於
    該條例施行前，業經緝獲到案者，則應不受本條例第5 條規
    定不得減刑之限制。（參照最高法院81年度台非字第12號判
    決意旨）。又中華民國九十六年罪犯減刑條例自中華民國96
    年7 月16日已施行在案，此觀本條例第16條規定自明。查本
    件被告於91年4 月11日經臺灣高雄地方法院通緝（原審二卷
    12頁），並於96年7 月11日即經警緝獲（原審二卷16頁），
    應係於中華民國九十六年罪犯減刑條例施行前即已緝獲到案
    ，故依前揭最高法院判決意旨說明，應無同條例第5 條規定
    之不得減刑之適用。故本件被告犯罪時間既在96年4 月24
    日以前，仍合於減刑條件，爰依中華民國96年罪犯減刑條例
    第2 條第1 項第3 款之規定，應減其宣告刑2 分之1 ，即減
    刑為有期徒刑6 月，並諭知易科罰金之折算標準。
伍、另被告甲○○提起上訴部分，因已逾上訴期間，業經本院於
    96年11月12日判決上訴駁回確定在案，併予敘明。
陸、據上論結
（一）依刑事訴訟法第369 條第1 項前段、第364 條、第299 條
      第1 項前段。
（二）刑法第2 條第1 項前段、第339 條第1 項，修正前刑法（
      下同）第56條、第41條第1 項前段，刑法施行法第1 條之
      1 。
（三）廢止前罰金罰鍰提高標準條例第2 條。
（四）中華民國九十六年罪犯減刑條例第2 條第1 項第3 款、第
      7 條第1 項、第2 項、第9 條，判決如主文。
本案經檢察官宗吟到庭執行職務。
中    華    民    國    97    年    1     月    22    日
                  刑事第八庭    審判長法  官  翁慶珍
                                      法  官  郭玫利
                                      法  官  李政庭
以上正本證明與原本無異。
不得上訴。
中    華    民    國    97    年    1     月    22    日
                                      書記官  吳福連
┌─────────────────────────────────────┐
│附表一：臺灣高雄地方法院90年度票字14012號                                 │
├─┬──────┬─────┬─────┬─────┬─────┬────┤
│編│發票日      │票面金額  │到期日    │利息起算日│提示日    │票載號碼│
│號│            │（新台幣）│          │          │          │        │
├─┼──────┼─────┼─────┼─────┼─────┼────┤
│ 1│89年11月16日│ 7萬元    │未載      │89年11月16│89年11月16│481051  │
│  │            │          │          │日        │日        │        │
├─┼──────┼─────┼─────┼─────┼─────┼────┤
│ 2│89年11月24日│ 12萬5千元│89年12月10│89年12月10│89年12月10│481059  │
│  │            │          │日        │日        │日        │        │
├─┼──────┼─────┼─────┼─────┼─────┼────┤
│ 3│89年11月25日│ 25萬元   │89年12月25│89年12月25│89年12月25│481060  │
│  │            │          │日        │日        │日        │        │
├─┼──────┼─────┼─────┼─────┼─────┼────┤
│ 4│89年11月26日│ 22萬元   │89年12月10│89年12月10│89年12月10│481066  │
│  │            │          │日        │日        │日        │        │
├─┼──────┼─────┼─────┼─────┼─────┼────┤
│ 5│89年11月28日│6萬6千1百5│89年12月28│89年12月28│89年12月28│481069  │
│  │            │0元       │日        │日        │日        │        │
├─┼──────┼─────┼─────┼─────┼─────┼────┤
│ 6│89年12月8日 │ 7萬元    │未載      │89年12月8 │89年12月8 │100801  │
│  │            │          │          │日        │日        │        │
├─┼──────┼─────┼─────┼─────┼─────┼────┤
│ 7│89年12月11日│ 19萬元   │未載      │89年12月11│89年12月11│100805  │
│  │            │          │          │日        │日        │        │
└─┴──────┴─────┴─────┴─────┴─────┴────┘
┌─────────────────────────────────────────────────┐
│附表二：                                                                                          │
├──────┬─────────────┬─────────────┬───────┬──────┤
│相關變更條文│行為時法（下稱舊法）之內容│裁判時法（下稱新法）之內容│比  較  理  由│備    註    │
├──────┼─────────────┼─────────────┼───────┼──────┤
│刑法第33條第│罰金：（銀元）1 元以上。  │罰金：新臺幣1000元以上…。│罰金刑之下限，│舊法有利    │
│5 款：罰金刑│                          │                          │由銀元10元（亦│            │
│下限變更    │                          │                          │經提高）即新臺│            │
│            │                          │                          │幣30元，提高為│            │
│            │                          │                          │新臺幣1000元  │            │
├──────┼─────────────┼─────────────┼───────┼──────┤
│【易科罰金折│犯最重本刑為5 年以下有期徒│犯最重本刑為5 年以下有期徒│易科罰金折算標│舊法有利    │
│算標準變更】│刑以下之刑之罪，而受6 個月│刑以下之刑之罪，而受6 個月│準由銀元300 元│            │
│修正前刑法第│以下有期徒刑或拘役之宣告…│以下有期徒刑或拘役之宣告者│即新臺幣900 元│            │
│41條第1 項前│得以（銀元，下同）1 元以上│，得以新臺幣1000元、2000元│，提高為以新臺│            │
│段、廢止前罰│3 元以下折算1 日，易科罰金│或3000元折算1 日，易科罰金│幣1000元、2000│            │
│金罰鍰提高標│。依刑法第41條易科罰金…就│。                        │元或3000元折算│            │
│準條例第2 條│其原定數額提高為100 倍折算│                          │1日           │            │
│→現行刑法第│1 日；法律所定罰金數額未依│                          │              │            │
│41條第1 項前│本條例提高倍數，或其處罰法│                          │              │            │
│段          │條無罰金刑之規定者，亦同。│                          │              │            │
├──────┼─────────────┼─────────────┼───────┼──────┤
│【連續犯之刪│連續數行為而犯同一罪名者，│刪除。                    │新法刪除連續犯│被告先後多次│
│除】刑法第56│以一罪論。但得加重其刑二分│                          │之規定。      │之犯行，依新│
│條          │之一。                    │                          │              │法須分論併罰│
│            │                          │                          │              │，依舊法則僅│
│            │                          │                          │              │論一罪，是舊│
│            │                          │                          │              │法有利。    │
├───┬──┼─────────────┴─────────────┴───────┼──────┤
│整體比│舊法│5 年以下有期徒刑、拘役或銀元10,000元即新臺幣30,000元以下、銀元10元即新│舊法最低度刑│
│      │    │臺幣30元以上罰金                                                      │較低，較為有│
│      ├──┼───────────────────────────────────┤利          │
│較結果│新法│5 年以下有期徒刑、拘役或新臺幣30,000 元以下、新臺幣1,000元以上罰金    │            │
└───┴──┴───────────────────────────────────┴──────┘
附錄本判決論罪之法條：
中華民國刑法第339條第1項
意圖為自己或第三人不法之所有，以詐術使人將本人或第三人之
物交付者，處5 年以下有期徒刑、拘役或科或併科1 千元以下罰
金。


司法院資訊處製作；財團法人民間司法改革基金會備份。
